臺北高等行政法院判決　　　　　　　　　　　　　　九十二年度訴字第一六一六號
　　　　　　　　　　　　　　　.
　　原　　　告　甲○○
　　被　　　告　財政部臺灣省北區國稅局
　　代　表　人　林吉昌（局長）住同右
　　訴訟代理人　乙○○
右當事人間因綜合所得稅事件，原告不服財政部中華民國九十二年二月二十日台財訴
字第０九一００六七九九六號訴願決定，提起行政訴訟。本院判決如左：
    主  文
原告之訴駁回。
訴訟費用由原告負擔。
    事  實
壹、事實概要：
  一、本案原告辦理民國（下同）八十四年度綜合所得稅結算申報後，被告機關所屬
      新竹市分局依財政部南區國稅局通報資料，核定原告有取自聖惟實業有限公司
      （下稱「聖惟公司」）未分配盈餘之營利所得新台幣（下同）三、三六Ｏ、六
      九一元，遂併入原告當年度之綜合所得總額中，而核定：
    Ａ、原告當年度之綜合所得總額為新台幣（下同）四、四一八、二八八元。
    Ｂ、原告當年度之綜合所得淨額為三、九四二、五九九元。
  二、原告不服上開核定，主張：「聖惟公司因經營不善，倒閉停業，公司資產、存
      貨皆被債權人搬走，已無歸戶價值，且依稅捐稽徵法第二十二條規定，該筆所
      得已超過核課期間」云云，而申請。
  三、但復查結果未獲變更，原告提起訴願亦遭駁回，因此提起本件行政訴訟。
貳、兩造聲明：
  一、原告聲明：
      求為判決撤銷原處分（復查決定）及訴願決定。
  二、被告聲明：
      求為判決駁回原告之訴。
參、兩造之爭點：
  一、原告主張之理由：
    Ａ、按「公司組織之營利事業，其未分配盈餘累積數超過已收資本額二分之一以
        上者，應於次一年度內，利用未分配盈餘，辦理增資，增資後未分配盈餘保
        留數，以不超過本次增資後已收資本額二分之一為限，其未依規定辦理增資
        者，稽徵機關應以其全數累積未分配之盈餘，按每股份之應分配數歸戶，並
        依實際歸戶年度稅率，課徵所得稅。」固為行為時所得稅法第七十六條之一
        所明定。惟財政部八十三年二月三日台財稅第八三一五八二七六六號函釋規
        定，公司組織之營利事業擅自停業或他遷不明，其核定未分配盈餘累積數超
        過法定得保留限額，未經分配亦未依限辦理增資，如經稽徵機關研判無歸戶
        課徵股東所得稅之價值者，得免依所得稅法第七十六條之一第一項規定歸戶
        課徵其股東所得稅。又「『依法歸戶課稅』應以公司未分配盈餘累積數超過
        法定限度，且未辦理增資者為準，在未具備上述要件前，公司各年度之未分
        配盈餘不能歸戶於各股東課稅。公司未分配盈餘在不能歸戶於各股東課稅前
        ，稽徵機關對股東自不能行使核課權，其核課期間亦無從起算；故關於『依
        法歸戶課稅』之核課期間，應自稽徵機關依法應予歸戶之年度申報期間屆滿
        之翌日起算，並適用行為時稅法規定之核課期間辦理，不以未分配盈餘之所
        屬年度為計算基礎」亦為財政部七十年八月七日台財稅第三六五八三號函釋
        有案。
    Ｂ、原告雖係聖惟公司股東，但該公司於七十六年間因經營不善虧損累累而倒閉
        ，台灣省南區國稅局台南縣分局核定系爭未分配盈餘，係聖惟公司以前各年
        度之營利事業所得稅結算申報為符合擴大書面審核要件而調整之所得及被按
        同業利潤標準核定調增之所得，並非實際有系爭盈餘，且八十八年度接獲強
        制歸戶課徵股東八十四年度所得稅時聖惟公司已倒閉多年，已無土地、房屋
        、機器設備等資產，依前揭財政部函釋，應無歸戶價值。
    Ｃ、又未分配盈餘「依法歸戶課稅」之核課期間，應自稽徵機關「依法應予歸戶
        之年度」申報期間屆滿之翌日起算，財政部七十年八月七日台財稅第三六五
        八三號函釋甚明，而復查決定書或訴願決定書上記載，聖惟公司截至七十七
        年度止累積未分配盈餘為四、四八０、九二一元，已超過實收資本額一、０
        ００、０００元，未於次一營業年度（即七十八年度）內辦理增資，依所得
        稅法第七十六條規定，核課期間應自七十九年四月一日起算，被告機關於八
        十八午核定補徵已逾核課期間，至為明顯。
  二、被告主張之理由：
    Ａ、按「公司組織之營利事業，其未分配盈餘累積數超過已收資本額二分之一以
        上者，應於次一營業年度內，利用未分配盈餘，辦理增資；增資後未分配盈
        餘保留數，以不超過本次增資後已收資本額二分之一為限；其未依規定辦理
        增資者，稽徵機關應以其全部累積未分配之盈餘，按每股份之應分配數歸戶
        ，並依實際歸戶年度稅率，課徵所得稅。」「公司得在不超過已收資本額之
        限度內，保留盈餘，不應予分配，．．．但超過以上限度時，就其每一年度
        再保留之盈餘，於加徵百分之十營利事業所得稅後，不受所得稅法之限制。
        」為行為時所得稅法第七十六條之一及促進產業升級條例第十五條第一項所
        明定。又「一、稽徵機關於核定公司之營利事業所得稅時，發現其未分配盈
        餘累積數已超過法定限額，應即行通知公司於文到十日內派員檢送所得稅法
        第七十六條之一第二項規定得減除項目之證明文件核對未分配盈餘累積數，
        並於文到一個月內選定就超過可保留額度加徵百分之十營利事業所得稅或於
        次一營業年度（及時歸戶案件）或查獲年度（未及時歸戶案件）之十二月三
        十一日以前辦理增資或分配。二、經核對其未分配盈餘累積數確已超過法定
        限額，並選定依所得稅法第七十六條之一規定辦理者，或逾期未選定加徵營
        利事業所得稅者，稽徵機關應以所得稅法第七十六條之一規定所稱「次一營
        業年度」或未及時歸戶案件「查獲年度」之十二月三十一日股東名簿所載股
        東為對象，於翌年按每股東之應分配數予以歸戶，並將課稅所得資料通報本
        部財稅資料中心及公司，由公司通知其股東將歸戶課稅所得併入歸戶年度所
        得申報納稅；如未將該分配數申報為所得，於核定其該年度所得稅時應併入
        計課」亦為財政部七十七年十二月三十日臺財稅第七七Ｏ六六七五五Ｏ號函
        所明釋。次按「該公司如未辦理營利事業註銷登記，亦未辦理清算申報者，
        其累積未分配盈餘如超過所得稅法第七十六條之一規定之限額，自可依照該
        條規定辦理。」「關於『依法歸戶課稅』之核課期間，應自稽徵機關依法應
        予歸戶之年度申報期間屆滿之翌日起算，並適用行為時稅法規定之核課期間
        辦理，不以未分配盈餘之所屬年度為計算基礎。」復為財政部六十七年二月
        二日臺財稅第三Ｏ七八九號函及七十年八月七日臺財稅第三六五八三號函所
        明釋。
    Ｂ、本件原告為聖惟公司之股東，該公司截至七十七年度止累積未分配盈餘為四
        、四八Ｏ、九二一元，已超過實收資本額一、ＯＯＯ、ＯＯＯ元之百分之一
        百以上，經財政部臺灣省南區國稅臺南縣分局查得，並於八十三年十一月一
        日南區國稅南縣審字第八三Ｏ三一六八六號函，通知該公司未分配盈餘已超
        限應辦理增資或分配並經合法送達在案，又依臺灣省政府建設廳八十三年九
        月二日八三建三管字第四Ｏ九五Ｏ一號函，該公司未經辦理解散登記或撤銷
        其公司登記。是依八十四年一月十九日南區國稅南縣審字第八四ＯＯ二Ｏ六
        七號函，通知強制歸戶其股東八十四年度綜合所得稅，該公司未於規定期間
        內辦理增資或分配，或選定加徵營利事業所得稅，以該公司之股東名冊所載
        ，原告出資額七五Ｏ、ＯＯＯ元，按出資額應分配數，核定原告營利所得三
        、三六Ｏ、六九一元。
        【計算式】：4,480,921*750,000/1,000,000=3,360,691
        通報被告機關併課其當年度綜合所得稅，核定綜合所得總額為四、四一八、
        二八八元，淨額為三、九四二、五九九元，並無不合。
    Ｃ、另原告主張：「該公司因經營不善、倒閉停業，無歸戶價值」一節，經查：
      １、所得稅法第七十六條之一係對公司應分配之盈餘達到一定金額時，既不辦
          理分配，亦不辦理增資之情形，為遏阻公司股東藉保留盈餘不分配以規避
          綜合所得稅，影響一般股東權益，所做之強制規定，且所稱未分配盈餘，
          應以稽徵機關核定者為準。
      ２、次按聖惟公司截至七十七年度止累積未分配盈餘已超過實收資本額百分之
          百，經財政部臺灣省南區國稅局臺南縣分局查得，通知公司辦理增資或分
          配，該公司未於規定期間內辦理增資或分配，或選定加徵百分之十營利事
          業所得稅，是依該公司八十三年十二月三十一日（查獲年度）之股東名簿
          ，於翌年（即八十四年度）按原告出資應分配數，核定營利所得三、三六
          Ｏ、六九一元，且依財政部臺灣省南區國稅局臺南縣分局八十八年十二月
          十六日南區國稅南縣資字第八八Ｏ三一四八二號函所示，聖惟公司尚難認
          定其無歸戶價值。
      ３、又依上揭財政部七十年八月七日臺財稅第三六五八三號函所釋，本件未逾
          核課期間，原告之主張，顯係誤解。
    理  由
壹、兩造爭執之要點：
  一、本案被告機關因認定聖惟公司延至八十四年度為止，有累積之（稅後）未分配
      盈餘四、四０八、九二一元，而於當年度進行強制歸戶之動作，因為原告為聖
      惟公司之股東，所占股分為百分之七五，因此將其中三、三六Ｏ、六九一元「
      擬制」為原告當年度之營利所得，併入所得總額中課徵所得稅。
  二、原告則爭執稱：
    Ａ、程序上：
        聖惟公司上開稅後盈餘金額最後於七十七年年底即行固定，依法應於七十八
        年度辦理增資，聖惟公司當年度不予增資，被告機關即應於翌年（七十九年
        ）四月一日七十九年度所得稅結算申報期滿翌日後對各股東進行強制歸戶動
        作，則依所得稅法第七十六條之規定，五年核課期間應自當日起算，算至八
        十四年四月一日即已屆滿，原告不得再行於八十八年核課。
    Ｂ、實體上：
        聖惟公司上開未分配盈餘數額自始即是以設算（按同業利潤標準核定）之手
        段得出，實質上並無此等盈餘存在，而且即使上開盈餘確實存在，截至八十
        八年度為止，也因聖惟公司虧損連連而花費殆盡，因此本案中不得再行對原
        告進行「強制歸戶」。
  三、是以本案之爭點集中在：
    Ａ、未分配盈餘強制歸戶時，被「擬制」歸戶之股東，此筆「應有所得」之核課
        期間起算時點為何﹖
    Ｂ、又財政部八十三年二月三日台財稅第八三一五八二七六六號函釋意旨所稱：
        「公司組織之營利事業擅自停業或他遷不明，其核定未分配盈餘累積數超過
        法定得保留限額，未經分配亦未依限辦理增資，如經稽徵機關研判無歸戶課
        徵股東所得稅之價值者，得免依所得稅法第七十六條之一第一項規定歸戶課
        徵其股東所得稅」之文字，應如何加以認知﹖
貳、本院之判斷：
  一、未分配盈餘強制歸戶之核課期間，應自被告機關實際進行歸戶年度之翌年所得
      稅結算申報期日後一日起算，因此，本案系爭「擬制」營利所得之核課期間應
      自八十五年四月一日起算。茲說明理由如下：
    Ａ、按未分配盈餘在稅捐稽徵機關未進行強制歸戶以前，在「事實上」或「法律
        上」均屬公司所有，因此稅捐客體之「所得」尚未「歸屬」於稅捐主體之「
        股東」。而在強制歸戶以後，未分配盈餘「事實上」仍屬於公司所有，但在
        「法律上」卻擬制為股東所有，此時稅捐客體之「（應有）所得」才能確定
        「歸屬」於稅捐主體之「特定股東」。
    Ｂ、稅捐客體歸屬完成後，依現行所得稅法規定，納稅義務人之申報繳納義務是
        在翌年二月一日至三月三十一日間發生，從該時起核課期間才行起算。
    Ｃ、本案中被告機關實際對原告進行歸戶之年度為八十四年間（見原處分卷中所
        附之財政部台灣省南區國稅局台南縣分局八十四年一月十九日南區國稅南縣
        審字第八四ＯＯ二Ｏ六七號函），是以本件之核課期間自應自八十五年四月
        一日起算。
    Ｄ、至於被告機關強制歸戶作為本身並無時間限制。因為不歸戶之結果，一方面
        國家收不到未分配盈餘所對應之股東綜合所得稅款，另一方面，存在於公司
        之未分配盈餘可能會被公司逐漸花費殆盡，其不利益最終要由稅捐稽徵機關
        承受，這樣的不利益會給予稅捐稽徵機關儘速歸戶之動機，不須再給予期間
        限制，此即財政部七十年八月七日台財稅第三六五八三號函釋意旨之所在。
        【註】：該函釋內容為：
                「依法歸戶課稅」應以公司未分配盈餘累積數超過法定限度，且未
                辦理增資者為準，在未具備上述要件前，公司各年度之未分配盈餘
                不能歸戶於各股東課稅。公司未分配盈餘在不能歸戶於各股東課稅
                前，稽徵機關對股東自不能行使核課權，其核課期間亦無從起算；
                故關於『依法歸戶課稅』之核課期間，應自稽徵機關依法應予歸戶
                之年度申報期間屆滿之翌日起算，並適用行為時稅法規定之核課期
                間辦理，不以未分配盈餘之所屬年度為計算基礎
  二、未分配盈餘強制歸戶案件，有關公司是在實際歸戶之年度該等未分配「實有」
      盈餘是否仍然存在，以及其金額之多寡，乃屬進行歸戶設算之前置要件事實，
      必須由稅捐稽徵法先證明此一前置要件事實為真正，才可進行歸戶設算，而讓
      人民對「應有所得」負擔稅負，在此法理基礎下，本院認為財政部八十三年二
      月三日台財稅第八三一五八二七六六號函釋意旨，將歸課設算與否之權利解為
      稅捐稽徵機關之判斷權限，這樣論釋與法理不符，本院不予適用，茲說明如下
      ：
    Ａ、所得稅法第七十六條之一所定「未分配盈餘強制歸入」相關規定之規範目的
        ：
      １、按未分配盈餘強制歸入制度之立法目的，顯然是顧慮公司營利事業之投資
          人，基於規避或遞延稅負之考慮，故意將盈餘留在營利事業內（因為如此
          一來，國家即無法向營利事業投資人課徵個人綜合所得稅，違反量能課稅
          原則）。因此在未分配盈餘累積到一定程度後，即依所得稅法第七十六條
          之一第一項之規定，強迫營利事業將盈餘分給股東。
      ２、而此等強制歸戶之作為，在法律性質上乃屬法律效果之「擬制」，不得舉
          以「本證」來推翻。換言之納稅義務人不得以「舉證證明實際上未收到該
          筆應分配盈餘」之方式來排除「強制歸戶」之法律效果。
      ３、不過此等「擬制」手段之實質正當性，卻是以「公司確有盈餘未分配，而
          強制歸戶之結果，將造成股東之稅捐負擔，因此股東自然會向公司施壓，
          迫使公司將盈餘分配出來」之假設事實為前提，如果此一假設事實不復存
          在時（例如公司負責人在「累積盈餘產生後、而尚未強制歸戶」之期間內
          ，私下將上開盈餘全部挪用，等到稅捐稽徵機關實際為強制歸戶之作為時
          ，公司事實上已無盈餘可以分配給股東），且不可歸責於股東時，至此若
          還要求強制歸戶，則強制歸戶法制之實質上正當性即行喪失，因此此一假
          設事實是否存在，乃是解釋相關法律所應加留意者。
    Ｂ、而在上述規範功能下，有關「未分配盈餘」之認定，其所強調者，應是「保
        留在營利事業內、真實存在、而可實際分給股東或社員」之盈餘，因此在盈
        餘之認定上：
      １、有關盈餘之加項，並不限於課徵營利事業所得稅及分配給股東及社員以後
          之課稅所得餘額，也將免稅所得額（例如證券交易所得）及分離課稅項目
          （例如出售土地課徵土地增值稅，短期票券利息之分離課稅）課稅後之所
          得餘額一併計入（所得稅法第七十六條之一第二項、第六十六條之九第二
          項參照）。
      ２、有關盈餘之減項，則特別考慮到「因為稅務會計與財務會計之差異，導致
          營利事業實質財務上有虧損，而稅上卻有盈餘之『虛盈實虧』現象」，而
          在所得稅法第六十六條之九第二項與同法第七十六條之一第二項中特別規
          定某些項目之稅上盈餘可以扣減，爰說明如下：
        ａ、在計算累積盈餘時，容許彌補已往年度之虧損（所得稅法第六十六條之
            九第二項第二款參照）。
        ｂ、稅後（實質）盈餘中實際支付及單獨提列之金額容許扣除（所得稅法第
            六十六條之九第一項第四、五、六、七、八款參照）。
        ｃ、依稅務會計準則強制調整扣除之成本支出，可以提出證據，證明其支出
            之真實性，再將實際支出金額列為成本（所得稅法第六十六條之九第一
            項第九款參照）。
        ｄ、在「累積之未分配盈餘超過法定數額以後至實際強制歸戶以前」期間內
            已分配之股利或盈餘，亦應減除（所得稅法第六十六條之九第一項第三
            款及同法第七十六條之一第二項後段參照）。
        ｅ、其他因法律強制規定所生之「推定帳面」或「擬制帳面」盈餘亦應予以
            扣除，針對此點亦有必要為進一步之說明。
          I、按在稅務法令（包括法律及法律授權之法規命令）中，常會對某些所
              得與支出強制予以增減（意即在法律上有擬制之效果，不得以反證推
              翻），或者是採取推計課稅之手段，來弱化稅捐稽徵機關應負之客觀
              證明責任。茲各舉一例說明之：
            (1)、前者之例有營利事業所得稅查核準則第三十六條之一規定之法律效
                果，該條規定不涉及協力義務，也不涉及推計課稅，乃係由法律（
                或授權命令）直接強制增減，其合憲性之基礎應在關係人交易之利
                得強制歸入。
            (2)、後者之典型案例則為所得稅法第八十三條所定之推計課稅，稅捐稽
                徵機關可以用查得資料或同業利潤標準來推計納稅義務人之所得。
          II、正由於稅法上因擬制設算或推計課稅而生之盈餘種類繁多，在計算未
              分配盈餘時，均有必要依實際情況予以剔除。而立法者惟恐實證法條
              款無法窮盡所有情況，因此以所得稅法第六十六條之九第一項第十款
              之概括規定（「其他經財政部核准之項目」），授權主管機關依不同
              案例類型來作認定（有時甚至不是由財政部針對個案情節為函釋，而
              直接以法規命令定之，例如營利事業所得稅查核準則第一百十一條之
              一之規定）。
      ３、基於以上之法理說明，財政部在行使所得稅法第六十六條之九第一項第十
          款之概括授權規定時，對「未分配盈餘」減項之認定，並非可以恣意為之
          ，仍須受同條項各款列舉規定規範功能之限制。即必須某種盈餘項目，是
          基於稅務會計法令或稅捐法令強制規定或推計而生之「稅上帳面」盈餘，
          而實質上並不存在時，才可依上開授權制定法規命令，能將之自「未分配
          盈餘」中扣除。
    Ｃ、此外正如前述，「強制歸戶」是以對股東「擬制」之手段來迫使營利事業將
        盈餘分配給股東，納稅義務人不得以「舉證證明實際上未收到該筆應分配盈
        餘」之方式來排除「強制歸戶」之法律效果。因此「擬制」法律效果之賦與
        ，必須具有實質正當性，因此必須儘可能確保「營利事業之盈餘在實際歸戶
        年度仍然存在」前提事實之真實性。則從此言之，所得稅法第六十六條之九
        第一項第十款之概括授權規定還賦予財政部另外一項任務，即是在「上述前
        提事實不存在之情況下，且也不可歸責於股東時」，也得排除強制歸戶之法
        律效果，以免對股東造成無從預測之損失。事實上財政部也因此曾制定相關
        函釋來處理此等情形（例如八十三年二月十三日發布之台財稅第八三一五八
        二七六六號函釋，在該函釋中特別指明：「公司組織之營利事業擅自停業或
        他遷不明，其核定未分配盈餘累積數超過法定得保留限額，未經分配亦未依
        限辦理增資，如經稽徵機關研判無歸戶課徵股東所得稅之價值者，得免依所
        得稅法第七十六條之一第一項規定歸戶課徵其股東所得稅」）。
  三、按在強制歸戶案件，有關未分配「實有」盈餘之存在及其數額，應由稅捐稽徵
      機關負擔客觀證明責任，已如上述。但在實際訴訟攻防過程中，法院就待證事
      實（即未分配盈餘之存在及其金額多寡）真偽進行判斷，而須評估各項證據方
      法之證明力高低時，則須實際考慮兩造掌握證據資料之能力，以為決定。詳言
      之：
    Ａ、當被擬制「歸戶」之股東為公司之小股東，因其無法涉入公司之日常營運活
        動中，所以對公司有無未分配盈餘未必清楚，所以被告機關不能僅以報稅資
        料記載之「稅後盈餘」為準，逕行認定該報稅資料所載「稅後盈餘」即為「
        未分配盈餘」之一部，在被歸戶之股東提出「未分配盈餘不存在」或「金額
        少於被告機關認定金額」之主張時，必須進一步查證「稅後盈餘」中有無「
        （稅上）虛盈（財上）實虧」之情形，或者事後該盈餘是否依舊存在於公司
        ，小股東實際上有無向公司請款之可能性（例如有無公司負責人捲款潛逃之
        事實）等情況，必須這些情況之可能性都被排除之情況下，才能對小股東「
        強制歸戶」。
        【註】：按未分配盈餘之來源甚多，可能有「分離課稅所得」或「免稅所得
                」，「一般應稅所得」之稅後盈餘只是未分配盈餘組成內容之一部
                ，而非其全部。只不過本案未涉及此問題，故不予深論。
    Ｂ、但當被擬制「歸戶」之股東為公司負責人本身或與負責人有密切關係之人時
        （其範圍視個案而定），則因此等人對公司日常營運活動知之甚詳，當其主
        張公司之「實有」未分配盈餘，低於稅捐稽徵機關掌握之「稅後盈餘」資料
        ，而主張(1)「稅後盈餘」為推計設算所得實際上並無如此之多；或(2)產生「
        稅後盈餘」以後，該「稅後盈餘」已陸續花費殆盡等情時。應舉出「本證」
        （而非「反證」）來證明其事，不然基於「此等股東實際掌握公司之經營，
        實質控管相關證據方法」之特質，其應承擔「外觀證明已存在之未分配盈餘
        實際上根本不存在」，或者「事後因花費而不復存在」等待證事實真偽不明
        之不利益。
  四、本案原告既為聖惟公司之負責人，若其主張有「稅上之盈餘」少於「財上之盈
      餘」或者有「（稅上）虛盈（財上）實虧」之情形時，或者「原有盈餘已不復
      存在者」，依上所述，均應由其負擔客觀證明責任，然而原告對此未提任何證
      據方法來證明其事，自難信為真實，從而被告機關本件強制歸戶之作為自無違
      法。
參、綜上所述，本件原處分於法無違，訴願決定予以維持亦無錯誤，原告訴請撤銷為
    無理由，應予駁回。
據上論結，本件原告之訴為無理由，爰依行政訴訟法第九十八條第三項前段，判決如
主文。
中　　　華　　　民　　　國　　九十三　　年　　　四　　　月　　　九　　　日
                                   臺北高等行政法院 第  五  庭
                                           審 判 長 法  官  張瓊文
                                                    法  官  黃清光
                                                    法  官  帥嘉寶
右為正本係照原本作成。
如不服本判決，應於送達後二十日內，向本院提出上訴狀並表明上訴理由，如於本判
決宣示後送達前提起上訴者，應於判決送達後二十日內補提上訴理由書（須按他造人
數附繕本）。
中      華      民      國    九十三    年      四      月      九      日
                                                    書記官   蘇亞珍
